【裁判字號】    97,台上,287
【裁判日期】    970221
【裁判案由】    確認債權存在
【裁判全文】
最高法院民事判決              九十七年度台上字第二八七號
上  訴  人  財政部臺北市國稅局
法定代理人  乙○○
訴訟代理人  羅子武律師
被 上訴 人  甲○○
上列當事人間請求確認債權存在事件，上訴人對於中華民國九十
六年八月二十一日台灣高等法院第二審判決 (九十六年度重上字
第二九八號)提起上訴，本院判決如下：
    主  文
上訴駁回。
第三審訴訟費用由上訴人負擔。
    理  由
本件上訴人主張：被上訴人為辦理解除訴外人林志昇限制出境乙
事，於民國八十二年二月十日書立同意書（下稱系爭同意書），
表明願將被上訴人所有坐落於臺北市○○區○○段四小段三地號
土地所有權應有部分一萬七千五百一十分之一百五十，及其上同
段第一二三八號建號即建物門牌號碼為臺北市○○路○段二五八
號十四樓所有權全部（下稱系爭房地）之不動產設定抵押予伊，
以擔保林志昇於行政救濟後如期繳納七十四年度綜合所得稅之欠
款，並依「限制欠稅人或欠稅營利事業負責人出境實施辦法」（
下稱限制欠稅辦法）第五條第二款規定，將其所有系爭房地以權
利存續期間不定期、債務清償日期不定期、無利息違約金等內容
，設定金額為新台幣（下同）一千三百五十萬元之抵押權予伊，
足見被上訴人業已承擔林志昇積欠伊之稅捐債務。林志昇積欠七
十四年度綜合所得稅款一千七百零七萬四千九百七十元，已逾稅
款繳納期限，業經移送法務部行政執行署所屬臺北行政執行處強
制執行在案，符合前揭同意書所載要件，及抵押權設定契約書所
載內容，被上訴人應就抵押權設定金額範圍內負清償之責任，故
伊對被上訴人有同額承擔債務之債權等情，求為判命確認伊對被
上訴人所有系爭房地之抵押權，有一千三百五十萬元抵押債權存
在之判決。
被上訴人則以：伊簽署系爭同意書中所謂「擔保……如期繳納」
，係說明林志昇如屆期未清償，伊有促使林志昇繳納之義務，並
無同意承擔該稅捐債務之意思；上訴人主張抵押權所從屬之債權
，為上訴人對林志昇之債權，無從推論上訴人與伊間必有債權存
在。另限制欠稅辦法第五條第二款中所稱之「提供相當之擔保」
，與「債務承擔」在法理上之法律效果顯屬有異，上訴人援此主
張被上訴人有承擔林志昇對上訴人稅捐債務，亦屬無據等語，資
為抗辯。
原審斟酌全辯論意旨及調查證據之結果，以：被上訴人書立系爭
同意書之目的，在於依限制欠稅辦法第五條第二款規定解除林志
昇之出境限制，該款亦僅規定「提供相當之擔保」，併觀系爭同
意書全文為：「本人甲○○同意提供本人名下房屋（即系爭房屋
）設定給財政部台北市國稅局，做為林君申請擔保七十四年度綜
合所得稅之行政救濟後如期繳納」等語，依其意義已明確表示被
上訴人提供系爭房地設定抵押權予上訴人，以擔保林志昇於行政
救濟後如期繳納上開稅捐債務，即僅係提供設定抵押權而言；並
無被上訴人願承擔林志昇積欠上訴人稅捐債務之記載，故不能認
被上訴人有意承擔林志昇稅捐債務。又兩造訂立系爭房地抵押權
設定契約書，其性質為物權契約，該物權契約無從證明兩造間有
何債權債務關係存在，或被上訴人有承擔林志昇積欠稅捐債務之
意思。從而，上訴人請求確認對被上訴人所有系爭房地之抵押權
，有一千三百五十萬元之抵押債權存在，為無理由，應予駁回等
詞，為其心證之所由得，並說明兩造其餘攻防方法不予審酌之理
由，因而維持第一審所為上訴人敗訴之判決，駁回其上訴，經核
於法洵無違誤。末查依被上訴人書立系爭同意書之目的，係在解
除林志昇之出境限制，並無被上訴人願承擔債務之記載。且系爭
房地抵押權設定契約書，僅係設定抵押權之物權意思表示，無從
證明被上訴人有承擔林志昇積欠稅捐債務之意思，此為原審所確
認之事實。併參照上訴人提出其所屬大安稽征所七十九年財北國
稅大征字第五四七三０號函及林志昇欠稅總歸戶查詢情形表（見
一審重訴卷一五、一六頁），亦僅註記林志昇解除限制出境，係
依法提供欠稅之相當擔保等情，原審因認上訴人主張被上訴人有
承擔債務，殊乏所據，難謂違背法令。上訴論旨，徒就原審已為
認定事實、取捨證據之職權行使，指摘原判決為違背法令，聲明
廢棄，非有理由。至上訴人對被上訴人所擔保林志昇之欠稅債權
，上訴人並未主張，本院無從審酌，併予敘明。
據上論結，本件上訴無理由。依第四百八十一條、第四百四十九
條第一項、第七十八條，判決如主文。
中    華    民    國  九十七  年    二    月  二十一  日
                      最高法院民事第七庭
                          審判長法官  劉  福  來
                                法官  陳  國  禎
                                法官  吳  謀  焰
                                法官  許  正  順
                                法官  顏  南  全
      本件正本證明與原本無異
                                      書  記  官
中    華    民    國  九十七  年    三    月   十七   日
                                                      Ｑ


司法院資訊處製作；財團法人民間司法改革基金會備份。
